【裁判字號】    89,台上,3078
【裁判日期】    890531
【裁判案由】    殺人未遂等罪
【裁判全文】
最高法院刑事判決                              八十九年度台上字第三○七八號
    上  訴  人  甲○○
右上訴人因殺人未遂等罪案件，不服台灣高等法院中華民國八十六年十一月二十八日
第二審判決（八十六年度上訴字第四一六三號，起訴案號：台灣士林地方法院檢察署
八十六年度偵字第一一七五號），提起上訴，本院判決如左：
    主  文
原判決關於殺人未遂部分撤銷，發回台灣高等法院。
其他上訴駁回。
    理  由
甲、殺人未遂部分：
原判決關於上訴人甲○○殺人未遂部分，撤銷第一審該部分之不當判決，改判依想像
競合犯、牽連犯等規定仍論處上訴人殺人未遂罪刑。固非無見。
惟查：一、民國八十六年十二月十九日修正前刑事訴訟法第九十五條已明文規定「訊
問被告，應告以犯罪之嫌疑及所犯罪名。罪名經告知被告後，認為應變更者，應再告
知。」，此乃被告在刑事訴訟上應受告知之權利，為行使防禦權之前提，屬於人民依
憲法第十六條所應享有之訴訟基本權，旨在使被告能充分行使防禦權，以避免突襲性
裁判之發生，而維審判之公平。故法院如就起訴效力所及之事實，認為被告所犯罪名
有所增加，即應於審判期日或之前踐行告知之程序；否則，如於辯論終結後，逕行以
新增之罪名，論處罪刑，即與上開強制規定不合，亦直接違背憲法第八條第一項所稱
「非由法院依法定程序不得審問處罰」之規定，實已剝奪被告所應享有之憲法上正當
法律程序之保障，自應認該判決為當然違法。原審於民國八十六年十二月二十一日上
午審判期日，於訊問上訴人時，並未就檢察官起訴書所犯法條欄所載之罪名，及原判
決基於起訴效力所及而擴張事實所認定上訴人同時駕車衝撞被害人楊和順、楊銘華二
人、亦犯刑法第二百七十一條第一、二項殺人未遂罪部分之新事實新罪名，一併對被
告踐行告知程序，使為充分之辯論及防禦，即逕行判決，自屬違法。二、有罪判決書
所記載之犯罪事實，為論罪科刑適用法律之基礎，故凡於適用法律有關之重要事項，
必須詳加認定，明確記載，然後於理由內敘明犯罪事實所憑之證據及認定之理由，始
足為適用法律之依據。如事實有此記載，理由未予說明，則為理由不備，按諸刑事訴
訟法第三百七十九條第十四款規定，其判決當然為違背法令。原判決事實認定上訴人
並基於殺人之不確定故意，駕駛小貨車加速以Ｓ形方式沿途衝撞被害人楊和順、楊銘
華等情，然其對於上訴人如何亦以駕車加速衝撞被害人楊和順、楊銘華之事實，並未
於判決理由內敘明其所憑之證據及認定之理由，已有判決不載理由之違誤；且卷查證
人李宗漢、朱文恕、陳威鈥之證詞及李宗漢所書立之報告書等證據，俱未敘及上訴人
當時如何駕車衝撞楊和順、楊銘華之事實，原判決理由一之(二)竟援為認定該部分事實
之證據，其所認定之事實與所採之證據不相適合，並有證據上理由矛盾違法。以上諸
端，或為上訴意旨所指摘，或為本院得依職權調查之事項，應認原判決關於殺人未遂
部分有撤銷發回之原因。
乙、竊盜部分：
按刑事訴訟法第三百七十六條所列各罪之案件，經第二審判決者，不得上訴於第三審
法院，法有明文。本件上訴人竊盜部分，原審係依刑法第三百二十一條第一項第一、
二、四款之加重竊盜罪論處罪刑，核屬刑事訴訟法第三百七十六條第二款之案件。依
首開說明，既經第二審判決，自不得上訴於第三審法院，上訴人竟對該部分提起上訴
，顯為法所不許，此部分應予駁回。
據上論結，應依刑事訴訟法第三百九十七條、第四百零一條、第三百九十五條前段，
判決如主文。
中      華      民      國    八十九    年      五      月    三十一    日
                              最高法院刑事第十庭
                                  審判長法官  曾  有  田
                                        法官  陳  宗  鎮
                                        法官  劉  介  民
                                        法官  魏  新  和
                                        法官  孫  增  同
      右正本證明與原本無異
                                              書  記  官
中      華      民      國    八十九    年      六      月      五      日


司法院資訊處製作；財團法人民間司法改革基金會備份。
